【裁判字號】    85,台上,1074
【裁判日期】    850516
【裁判案由】    給付補償款
【裁判全文】
最高法院民事判決                              八十五年度台上字第一○七四號
    上  訴  人  乙 ○ ○
                甲 ○ ○
                林 水 柳
                林 銘 志
                林 美 惠
                林 美 珠
                林 美 錦
                林 美 寶
                沈林金棗
    被 上訴 人  丁 ○ ○
                潘 美 雲
                潘 月 娥
    共      同
    訴訟代理人  徐揆智律師
    被 上訴 人  丙 ○ ○
                潘 月 裡
右當事人間請求給付補償款事件，上訴人對於中華民國八十四年八月七日台灣高等法
院第二審判決（八十四年度上字第一六三號），提起上訴，本院判決如左：
    主  文
原判決除假執行部分外廢棄，發回台灣高等法院。
    理  由
本件被上訴人請求上訴人連帶給付，雖僅由上訴人乙○○、甲○○、林水柳、林銘志
、林美惠、林美珠、林美錦、林美寶提起上訴，惟因其提出非基於其個人關係之抗辯
為有理由，依民事訴訟法第五十六條第一項第一款規定，乙○○等人上訴之效力及於
未提起上訴之共同訴訟人沈林金棗，爰併列沈林金棗為上訴人，合先明。
次查被上訴人主張：伊之先祖父母潘寬、林蜜為招贅婚，育有二子一女，即上訴人之
被繼承人林三、伊之先父潘春弟與訴外人廖劉寶珠，廖劉寶珠自幼出養，林三因從母
姓，繼承香火，林蜜即將其所有坐落台北市○○區○○段一小段二三四號、二三五號
、二三六地號三筆土地（重測分割前為五分埔段二八四地號），以林三名義為信託登
記，實則為林三與潘春弟二人共有。該土地於民國八十二年間由政府徵收，發放補償
地價新台幣（以下同）四百七十八萬元，由林三具領後拒付伊應分得之二分之一補償
地價款，林三死亡後，上訴人亦拒為給付等情，依終止信託之法律關係，求為命上訴
人連帶給付伊二百三十九萬元，並加付法定遲延利息之判決。
上訴人則以：系爭土地係因分家產而於三十六年間分歸伊之被繼承人林三所有，林蜜
就系爭土地與林三間並無信託關係存在，被上訴人不得就系爭補償地價主張權利等語
，資為抗辯。
原審廢棄第一審所為被上訴人敗訴之判決，改判如其上述聲明，係以：查被上訴人主
張系爭土地係林蜜生前信託登記在林三名下之事實，固無法提出林蜜與林三間之書面
信託契約為證，惟據證人廖劉寶珠證稱：「（祖產）我嫁出去沒有分，兄弟有對分，
當時我媽媽林蜜過世有說將來兄弟平均分」，「對分為兄弟各分一半」，「我父親過
世後就分家，但財產沒有分，我母親還在時說以後土地賣掉後兄弟二人平分，林蜜生
前之土地都是祖先的財產……」等語，足認系爭土地原所有人林蜜主觀上仍認其保有
該土地之分配決定權，而先將該土地移轉於林姓兒子林三名下，嗣處分後，再與其餘
非本姓子平分，則其目的既非單純讓與該財產權，被上訴人主張系爭土地所有權之移
轉行為中隱藏信託關係，尚非無據。次查林三名下之另筆土地前經政府徵收後，林三
亦曾將其具領之補償地價款與潘春弟各半對分，而本件系爭土地經徵收後，林三與其
妻即上訴人乙○○曾擬以補償地價中之二十萬元交付被上訴人丁○○，因其妻劉秀滿
嫌少拒收，乙○○嗣更簽名提高給付額為一百二十萬元，惟因林三不同意而作罷等情
，均經證人廖劉寶珠、劉得福、張素燕、林松分別證述明確，足見林三、乙○○當時
已默認潘春弟或其繼承人丁○○有請求分配該補償地價之權利。雖上訴人辯稱林蜜生
前已依台灣舊制習慣為家產分析，林三分得系爭土地，潘春弟分得等值之現金及財貨
等，惟查林蜜生前並未就其家產為分析，業據證人廖劉寶珠證述綦詳，而上訴人又未
能舉證證明潘春弟分得何等財貨，則被上訴人此點抗辯，尚無足取。是被上訴人主張
林蜜與林三就系爭土地間有信託關係存在，堪以認定，而該信託關係之委託人與受託
人均已死亡，信託關係應告終結，該信託財產之權利即系爭土地為其繼承人潘春弟與
林三共同繼承，嗣該土地經政府徵收，發放之補償地價仍屬二人之公同共有，茲因該
二人均已死亡，而被上訴人為潘春弟之繼承人；上訴人為林三之繼承人，被上訴人訴
請上訴人分配補償地價之半數，堪認其係依民法第一千一百六十四條規定，為分割遺
產之請求，又依同法第一千一百五十三條第一項「繼承人對被繼承人之債務，負連帶
責任」之規定，請求上訴人連帶將該遺產變價所得之補償地價一半分配與伊，難謂無
理由，應予准許等詞，為其判斷之基礎。
查所謂信託，係指委任人將財產權移轉或為其他處分，使受託人依信託本旨，為受益
人之利益或為特定之目的，管理或處分信託財產之關係，故信託關係，須基於委託人
與受託人間合意訂立信託契約，方能發生。本件上訴人與其被繼承人林三始終否認林
三於三十六年間登記為系爭土地之所有權人時，曾與林蜜訂有信託契約，原審就林蜜
與林三間如何合意成立信託關係，悉未加以調查審認，僅以林蜜將系爭土地所有權移
轉登記與林三，顯非單純之讓與為由，遽謂兩者間就系爭土地有信託關係存在，而為
上訴人敗訴之判決，尚嫌率斷。次查民事訴訟除法律別有規定外，不得斟酌當事人未
提出之事實，此為辯論主義之當然結果，被上訴人始終依終止信託之法律關係為請求
，並未請求分割遺產，原審遽認其係依民法第一千一百六十四條規定，為分割遺產之
請求，亦有認作主張之違法。上訴論旨，指摘原判決不當，聲明廢棄，非無理由。
據上論結，本件上訴為有理由，依民事訴訟法第四百七十七條第一項、第四百七十八
條第一項，判決如主文。
中      華      民      國    八十五    年      五      月     十六     日
                              最高法院民事第四庭
                                  審判長法官  許  朝  雄
                                        法官  梁  松  雄
                                        法官  陳  國  禎
                                        法官  劉  延  村
                                        法官  劉  福  聲
      右正本證明與原本無異
                                              書  記  官
中      華      民      國    八十五    年      六      月      一      日


司法院資訊處製作；財團法人民間司法改革基金會備份。
